【裁判字號】    94,上,896
【裁判日期】    950919
【裁判案由】    交付遺贈標的物
【裁判全文】
臺灣高等法院民事判決                   94年度上字第896號
上  訴  人即
追加之訴原告   己○○
訴 訟 代理人   張睿文律師
複  代 理 人   吳忠德律師
被  上 訴 人   戊○○
               丙○○
               乙○○
共        同
訴 訟 代理人   楊思勤律師
複  代 理 人   林達傑律師
               黃教倫律師
追加之訴被告   丁○○
當事人間請求交付遺贈標的物事件，上訴人對於中華民國94年9
月30日臺灣基隆地方法院94年度重訴字第 6號第一審判決提起上
訴，並於本院為訴之追加，本院於95年9月5日言詞辯論終結，判
決如下：
    主  文
原判決廢棄。
被上訴人應連帶將坐落基隆市○○區○○段 1小段18、19地號土
地及其上門牌號碼為基隆市○○路61號房屋之應有部分四分之一
所有權，移轉登記於上訴人。
上訴人追加之訴駁回。
第一、二審訴訟費用由被上訴人連帶負擔，追加之訴訴訟費用由
上訴人即追加之訴原告負擔。
    事實及理由
壹、程序方面：
一、本件追加之訴被告丁○○ (下稱丁○○) 經合法通知，未於
    言詞辯論期日到場，核無民事訴訟法第 386條各款所列情形
    ，爰依上訴人即追加之訴原告己○○ (下稱己○○) 之聲請
    ，由其一造辯論而為判決。
二、按訴之變更、追加，非經他造同意，不得為之；但請求之基
    礎事實同一者，不在此限，民事訴訟法第 446條第 1項、第
    255條第1項第 2款分別定有明文。查己○○於原審起訴時，
    係以依訴外人陳村林書立之遺書，請求陳村林之繼承人即被
    上訴人乙○○、戊○○、丙○○ (下稱乙○○等3人)應連帶
    將坐落基隆市○○區○○段 1小段18、19地號土地及其上門
    牌號碼為基隆市○○路61號房屋（下稱系爭房地) 應有部分
    各四分之一之所有權，移轉登記於上訴人 (原判決誤載為己
    ○○係請求乙○○等3人應連帶將坐落基隆市○○區○○段1
    小段18、19地號土地上，門牌號碼為基隆市○○路61號之房
    屋四分之一持分，移轉登記予己○○，茲更正之）；嗣於本
    院審理時，主張依民事訴訟法第446條第1項但書追加陳村林
    另一繼承人丁○○為被告，並為訴之追加，請求乙○○等3
    人就系爭房地所為之分別共有登記應予塗銷，回復為繼承之
    公同共有，丁○○並應連帶與乙○○等 3人將系爭房地各四
    分之一應有部分所有權，移轉登記於己○○ (見本院卷第12
    6頁) ；雖乙○○等3人對於己○○追加之訴表示不同意，惟
    核與其原請求之基礎事實同一，揆諸首開法文規定，應予准
    許。
貳、實體方面：
一、己○○起訴主張：乙○○雖為被繼承人陳村林之第二任妻子
    ，惟二人感情不睦，長期分居，並各自在外與異性交往，互
    不干涉。己○○與陳村林相戀後，二人長期同居並共同創立
    「可愛影音工作室」。嗣陳村林因肝癌末期在長庚醫院住院
    期間，曾於民國93年 2月20日召集兩造到場，當場書立遺書
    (下稱系爭遺書)，將系爭房地應有部分各四分之一之所有權
    贈與伊，並由在場人士副署其上，詎陳村林於93年 3月11日
    病逝後，乙○○等 3人無視於陳村林生前書立之遺書，逕將
    系爭房地所有權辦理繼承登記為其等分別共有，應有部分各
    三分之一，爰依據繼承及系爭遺書提起本件訴訟，求為命：
    乙○○等 3人應連帶將系爭房地各四分之一持分，移轉登記
    於己○○之判決（嗣於本院追加丁○○為被告，並追加其訴
    之聲明，進而請求：乙○○等 3人就系爭房地所為之分別共
    有登記應予塗銷，回復為繼承之公同共有，及丁○○並應連
    帶與乙○○等 3人將系爭房地各四分之一應有部分所有權，
    移轉登記於己○○)。
二、乙○○等3人則以：陳村林立遺書之原意，應係將系爭房屋4
    樓為兩造所共有，倘如己○○主張陳村林係將系爭房屋全部
    歸由兩造共有，則其應於系爭遺書上書寫「一至四樓」，非
    於該遺書上混用國字與阿拉伯數字而書寫「1之四樓 」。甚
    且因陳村林已將其經營之可愛影音工作室讓與己○○，則其
    為顧及繼承人之權利，僅將系爭房屋 4樓應有部分四分之一
    遺贈予己○○，衡情亦屬公平合理。因此，依陳村林書立系
    爭遺書之真意，己○○僅受有遺贈系爭房屋 4樓應有部分四
    分之一，更不及於該房屋坐落之基地，故己○○逾此部分之
    請求，顯非有理等語置辯。
三、丁○○未於言詞辯期日到場，惟據其先前於本院準備程序到
    庭辯稱：陳村林是伊父親，陳村林過世後，系爭房屋沒有登
    記在伊名下，伊也沒有繼承陳村林其他遺產，伊有委任律師
    對乙○○提出偽造文書的訴訟，對於己○○所稱系爭房屋目
    前使用情形沒有意見等語。
四、原審為己○○敗訴之判決，己○○不服，提起上訴，並於本
    院追加丁○○為被告，且為訴之追加，己○○上訴聲明為：
    (一)原判決廢棄。(二)乙○○等 3人應與丁○○連帶將系爭房地
    各四分之一持分，移轉登記於己○○。其追加之訴聲明為：
    乙○○等 3人就系爭房地所為之分別共有登記應予塗銷，回
    復為繼承之公同共有，丁○○並應連帶與乙○○等 3人將系
    爭房地各四分之一應有部分所有權，移轉登記於己○○。乙
    ○○等 3人則於本院答辯聲明：己○○之上訴及追加之訴均
    駁回。丁○○答辯聲明：己○○追加之訴駁回。
五、本件經依民事訴訟法第463條準用同法第270條之1第1項第3
    款規定，整理並協議簡化爭點及不爭執點後，兩造同意僅就
    言詞辯論時所陳述之事實及主張之法律關係為論斷。查己○
    ○主張乙○○為陳村林之配偶，戊○○、丙○○及丁○○均
    為陳村林之子女，皆為陳村林之法定繼承人。陳村林於93年
    2月20日書立系爭遺書，而於同年3月11日死亡後，乙○○等
    3 人將系爭房地所有權辦理繼承登記為其等分別共有，應有
    部分各三分之一等情，為乙○○等 3人所不爭執，並有系爭
    遺書、戶籍謄本、建物及土地登記謄本在卷可佐（依序見原
    審卷第8頁、第35頁、第9頁至14頁) ，堪信己○○此部分主
    張之事實為真正。惟己○○主張其依據系爭遺書受有系爭房
    地應有部分四分之一所有權之遺贈，乙○○等 3人及丁○○
    依據系爭遺書之法律關係，應連帶移轉系爭房地應有部分各
    四分之一所有權予己○○之情，則為乙○○等 3人及丁○○
    所否認，並以前開情詞置辯，是本件應予審究之爭點厥為：
    (一)陳村林書立系爭遺書之真意為何？(二)己○○是否得依陳村
    林所立遺書，請求乙○○等 3人及丁○○連帶將系爭房地應
    有部分四分之一所有權移轉登記予己○○？茲析述如下：
  (一)陳村林書立系爭遺書之真意為何：
    己○○主張陳村林於93年 2月20日以自書遺囑方式處分系爭
    房地，將系爭房地應有部分各四分之一所有權遺贈予己○○
    ，並非如乙○○等3人所稱僅將系爭房屋4樓之四分之一遺贈
    己○○等語。乙○○等 3人則辯稱：陳村林書立遺書之原意
    ，係將系爭房屋 4樓為兩造所共有，倘如己○○主張陳村林
    係將系爭房屋全部歸由兩造共有，而遺贈己○○系爭房地四
    分之一所有權之情為可採，則陳村林應於遺書上書寫「一至
    四樓」，非於遺書上混用國字與阿拉伯數字而書寫「1 之四
    樓」，因此該遺書中第3行所載之「1」應為破折號，而被竄
    改為類似 1之形狀。何況陳村林已將其所經營之可愛影音工
    作室讓與己○○，則其為顧及繼承人之權利，僅將系爭房屋
    4 樓應有部分四分之一遺贈予己○○，衡情亦屬公平合理等
    語。經查：
  1.按私文書應由舉證人證其真正。但他造於其真正無爭執者，
    不在此限，民事訴訟法第 357條定有明文。當事人提出之私
    文書真正而無瑕疵者，雖上訴人對之並不爭執其真正，亦祇
    能認為有形式的證據力，此形式的證據力具備後，法院就其
    中之記載調查其是否與系爭事項有關，始有實質的證據力之
    可言，即其內容是否足以證明待證之事實，自應由事實審法
    院曉諭兩造為適當完全之言詞辯論，使得盡其攻擊防禦之能
    事，始足以資判斷（最高法院41年度台上字第 971號及48年
    度台上字第837號判例意旨參照）。兩造對於陳村林於93年2
    月20日所書立遺書形式上之真正並不爭執，惟對於該遺書究
    係遺贈己○○系爭房地四分之一所有權，或係遺贈系爭房屋
    4 樓四分之一所有權，則各執一詞。觀諸陳村林所立遺書記
    載：「本人身後將彰化溪湖崙子腳段31號歸丙○○，南投山
    地亦歸丙○○所有。座落於孝一路61號1 之四樓，為乙○○
    、戊○○、丙○○、己○○共有，此据為憑。」（見原審卷
    第8頁 ），並經己○○提出系爭遺書原本供原審當庭比對卷
    附影本無異後，發還乙○○等3人，此有原審94年7月28日言
    詞辯論筆錄在卷可佐（見原審卷第30頁）乙○○等 3人空言
    主張系爭遺書中「座落於孝一路61號1之四樓 」部分似遭竄
    改云云，為無可採。
  2.次按解釋意思表示，固須探求當事人立約時之真意，不能拘
    泥於契約之文字，但契約文字業已表示當事人真意，無須別
    事探求者，即不得反捨契約文字而更為曲解 (最高法院17年
    上字第1118號判例要旨參照 )。查系爭遺書明載：「．．．
    座落於孝一路61號 1之四樓，為乙○○、戊○○、丙○○、
    己○○共有」等語，其中「之」與「至」讀音幾乎相同；且
    依一般民間習慣，所謂分配房屋一棟或共有 1間房屋，通常
    包含該房屋坐落之基地，可見己○○與乙○○等 3人依上開
    遺書所載，應係共有系爭房地1至4樓，而非僅共有系爭房屋
    之 4樓。又依兩造不爭執真正之遺產稅繳清證明書所載：陳
    村林遺留之不動產有系爭房地、彰化縣溪湖鎮○○段 922、
    988、989地號土地及其上門牌號碼：彰化縣溪湖鎮○○里○
    ○○路頂庄巷31之1號之房屋 (見本院卷第76頁)，參照系爭
    遺書記載：「本人身後將彰化溪湖崙子腳段31號歸丙○○，
    南投山地亦歸丙○○所有。座落於孝一路61號 1之四樓，為
    乙○○、戊○○、丙○○、己○○共有，此据為憑。」等語
    ，足證陳村林已悉數將其名下所有之不動產即系爭房地、彰
    化老家房地及南投山地等 3處不動產處理，以避免兩造將來
    發生爭議。倘若乙○○等 3人主張陳村林所立遺書之真意，
    僅在使己○○與乙○○等3人共有系爭房屋4樓之情為可採，
    則陳村林豈非獨漏系爭房屋1至3樓及整棟房屋坐落之基地未
    處理，而任由兩造於其死後發生爭議，顯與其書立遺書之目
    的有違。因此，己○○主張系爭遺書之真意，係使己○○與
    乙○○等3人共有系爭房地1至4樓之情，誠非無據。
  3.又查，己○○主張當時系爭房屋 1、2、3樓出租第三人，每
    月房租合計新臺幣（下同）14萬元，均由己○○與承租人（
    1樓部分為張建和、2樓部分為何鴻達）處理，被繼承人陳村
    林屬意兩造於其身後能和睦相處，由己○○繼續管理1、2、
    3樓及出租、收租，並自房租中抽出5萬元給戊○○及丙○○
    ，至 2人大學畢業為止，乙○○為確保該項權利，尚親自書
    寫字據 (下稱系爭字據)，載明：「戊○○、丙○○ 93.3起
    兩個人每月共付 5萬元正至大學畢業止」（乙○○於書寫時
    擅自擴大為每個人各付5萬元，嗣後經要求更正為兩個人共5
    萬元正），並記載上開14萬元房租，除支付戊○○、丙○○
    每月共 5萬元生活費外，應支付系爭房屋之貸款等語，系爭
    字據經陳村林及兩造親自簽名，表示同意，並經看護人員甲
    ○○見證；倘若己○○僅獲遺贈系爭房屋 4樓之四分之一所
    有權，豈會同意支付戊○○、丙○○2人每月共5萬元生活費
    之情，並提出系爭字據影本1紙為證 (見原審卷第55頁)。查
    乙○○等 3人對於系爭字據之真正並不爭執，並於本院另案
    審理兩造間返還不當得利事件時，當庭自承系爭字字據之內
    容係許惠診所寫等語，此有本院94年度上字第 897號返還不
    當得利事件 (下稱另案897號返還不當得利事件)之準備程序
    筆錄在卷可按 (影本見本院卷第159頁)，堪信為實在。按系
    爭字據與系爭遺書簽立之日期均為93年 2月20日，應係同日
    所為；而己○○並非至愚之人，倘若其當時僅受遺贈系爭房
    屋4樓之四分之一所有權，依據系爭房屋 1至4樓全部租金每
    月14萬元比例計算，每月租金為8750元，衡情己○○豈有同
    意支付戊○○、丙○○2人每月共5萬元生活費之理？參以證
    人即陳村林住院期間之看護甲○○於本院結證稱：當時陳村
    林身體不好，擔心他的房屋所有權，所以才會分配。他說一
    樓到四樓有四間房子，四人共有去分，就是己○○、戊○○
    、丙○○、乙○○四人，他並沒有說哪一層樓要給誰，當初
    四人都有在場，也都有簽名等語（見本院卷第86頁）。益徵
    陳村林書立遺書之真意，係使己○○與乙○○等 3人共有系
    爭房地1至4樓，亦即將系爭房地應有部分四分之一遺贈予己
    ○○之情，至為灼然。乙○○等 3人抗辯：系爭遺書之真意
    ，係將爭房屋 4樓應有部分四分之一遺贈予己○○云云，洵
    無可採。
  4.乙○○等 3人雖辯稱：陳村林已將其經營之「可愛影音工作
    室」讓與己○○，則其為顧及繼承人之權利，僅將系爭房屋
    4 樓應有部分四分之一遺贈予己○○，亦屬公平合理云云，
    並提出陳村林讓與「可愛影音工作室」之聲明書 1紙 (下稱
    系爭聲明書，見原審卷第23頁) 為證。惟查：己○○於其被
    訴另案 897號返還不當得利事件時，一再主張「可愛影音工
    作室」係伊與陳村林合夥創立，因陳村林挪用「可愛影音工
    作室」之資金，始自願簽署系爭聲明書而讓與「可愛影音工
    作室」之部分經營權等語，此經本院調取本股另案 897號返
    還不當得利事件核閱無訛。經查：系爭聲明書係陳村林於93
    年 2月19日所簽立，其內容記載：「本人陳村林因身體健康
    因素所致，恐不克協助處理可愛影音工作室之業務，故自願
    放棄可愛影音工作室之部分經營權、所有權及財產處分權，
    並無償讓渡于己○○女士全權統籌經營及管理，恐口說無憑
    ，特立此據。但支票使用中，或仍執行業務中，不在此限」
    等語，確屬經營權之讓與。不論陳村林讓與「可愛影音工作
    室」之動機，或係基於其與己○○長期同居之情誼，或係兩
    人合夥經營事業之結算結果；陳村林既有意將其「可愛影音
    工作室」經營權之讓與，單獨以系爭聲明書為之，而獨立於
    系爭遺書分配財產之外，顯然認該經營權之讓與無涉於其遺
    產之分配。故乙○○等 3人主張陳村林係因己○○業經受讓
    「可愛影音工作室」之經營權，而僅將系爭房屋 4樓應有部
    分四分之一遺贈予己○○云云，要無足取。
  (二)己○○是否得依陳村林所立遺書，請求乙○○等 3人及丁○
    ○連帶將系爭房地應有部分各四分之一所有權移轉登記予己
    ○○：
    己○○主張陳村林已書立系爭遺書，將系爭房地應有部分各
    四分之一之所有權贈與伊，並經在場之乙○○等 3人副署其
    上，而乙○○等 3人及丁○○均為陳村林之繼承人，則依民
    法第1148條規定，自有將遺贈物交付伊之義務，故伊依據系
    爭遺書及繼承之法律關係，請求乙○○等 3人及丁○○連帶
    將系爭房地應有部分各四分之一所有權移轉登記予伊，即有
    理由等語。乙○○等 3人辯稱：依據系爭遺書之真意，己○
    ○僅得請求移轉系爭房屋 4樓應有部分四分之一之所有權等
    語。丁○○則辯稱：陳村林過世後，系爭房屋沒有登記在伊
    名下，伊也沒有繼承陳村林其他遺產，己○○請求伊移轉系
    爭房地所有權，並無理由等語。經查：
  1.按「繼承人有數人時，在分割遺產前，各繼承人對於遺產全
    部為公同共有；而繼承人對於被繼承人之債務，負連帶責任
    ，民法第1151條、第1153條第 1項分別定有明文。因此，繼
    承人共同繼承被繼承人之債權，固屬繼承人公同共有；然繼
    承人共同繼承被繼承人之債務者，僅係負連帶責任而已，該
    繼承之債務並非各繼承人公同共有。上訴人之被繼承人陳文
    望積欠被上訴人之 360萬元債務，縱認屬實，亦僅係上訴人
    與陳玉章應負連帶責任而已，而非公同共有之財產，上訴人
    依連帶債務之法律關係，既對陳文望積欠之 360萬元債務負
    全部清償之責，則其訴請確認被上訴人之借款債權不存在，
    自無須以全體繼承人為原告起訴。」 (最高法院86年度台上
    字第2057號裁判要旨參照)。
  2.經查：系爭遺書之真意，係使己○○與乙○○等 3人共有系
    爭房地1至4樓之情，已如前述，且系爭遺書業經在場之乙○
    ○等 3人親自簽名，顯然均已同意系爭遺書之內容；惟乙○
    ○等 3人已於93年10月11日將系爭房地所有權辦理繼承登記
    為其等分別共有，應有部分各三分之一等情，為乙○○等3
    人所不爭執，並有建物及土地登記謄本在卷可按（見原審卷
    第9頁至14頁)，則己○○依據繼承及系爭遺書之債之關係，
    請求乙○○等 3人連帶將系爭房地應有部分四分之一所有權
    移轉登記予己○○，即屬有據。至於丁○○雖係陳村林之子
    ，亦為陳村林之繼承人之一，惟依上開最高法院裁判意旨，
    丁○○就被繼承人陳村林之債務僅負連帶責任，並非公同共
    有之財產，則己○○訴請移轉系爭房地應有部分四分之一所
    有權，即無須連同丁○○一併起訴；何況丁○○並未辦理繼
    承登記而取得系爭房地應有部分之所有權，亦未簽名於系爭
    遺書，故己○○請求丁○○應連帶移轉系爭房地應有部分四
    分之一之所有權，洵無理由。
  3.從而，己○○依據繼承及系爭遺書之法律關係，請求乙○○
    等 3人連帶將系爭房地應有部分各四分之一所有權移轉登記
    予己○○所有，即有理由。至於己○○請求乙○○等 3人應
    先塗銷系爭房地之分別共有登記，回復為繼承之公同共有，
    丁○○並應連帶與乙○○等 3人將系爭房地各四分之一應有
    部分所有權，移轉登記於己○○部分，尚屬無據，不應准許
    。
六、綜上所述，己○○依據繼承及系爭遺書之法律關係，請求乙
    ○○等 3人連帶將系爭房地應有部分各四分之一所有權，移
    轉登記予己○○所有，為有理由，應予准許。原審為己○○
    敗訴之判決，尚有未合。上訴意旨指摘原判決不當，求予廢
    棄改判，為有理由，爰由本院將原判決廢棄，改判如主文第
    二項所示。至於己○○於本院追加丁○○為被告，並為訴之
    追加，請求乙○○等3人就坐落於基隆市○○區○○段1小段
    18、19地號土地及其上門牌號碼為基隆市○○路61號房屋所
    為之分別共有登記應予塗銷，回復為繼承之公同共有，及丁
    ○○並應連帶與乙○○等 3人將系爭房地各四分之一應有部
    分所有權，移轉登記於己○○部分，即無理由，應予駁回。
七、本件為判決基礎之事證已臻明確，本院經逐一審酌兩造歷審
    所提其餘攻擊、防禦方法，均與前開論斷結果無礙，爰不再
    一一論述，併此敘明。
八、據上論結，本件上訴為有理由，追加之訴則無理由，依民事
    訴訟法第450條、第463條、第385條第1項前段、第78條、第
    85條第2項，判決如主文。
中    華    民    國    95    年    9     月    19    日
                    民事第十庭
                        審判長法  官  阮富枝
                              法  官  陳財旺
                              法  官  吳麗惠
正本係照原本作成。
被上訴人如不服本判決，應於收受送達後20日內向本院提出上訴
書狀，其未表明上訴理由者，應於提出上訴後20日內向本院補提
理由書狀（均須按他造當事人之人數附繕本）上訴時應提出委任
律師或具有律師資格之人之委任狀；委任有律師資格者，另應附
具律師資格證書及釋明委任人與受任人有民事訴訟法第466條之1
第1項但書或第2項（詳附註）所定關係之釋明文書影本。
中    華    民    國    95    年    9     月    19    日
                              書記官  陶美玲
附註：
民事訴訟法第466條之1（第1項、第2項）：
對於第二審判決上訴，上訴人應委任律師為訴訟代理人。但上訴
人或其他法定代理人具有律師資格者，不在此限。
上訴人之配偶、三親等內之血親、二親等內之姻親，或上訴人為
法人、中央或地方機關時，其所屬專任人員具有律師資格並經法
院認為適當者，亦得為第三審訴訟代理人。

司法院資訊處製作；財團法人民間司法改革基金會備份。
